臺灣板橋地方法院民事判決　九十年度訴字第二六六五號
　　原　　　告　甲○○
　　被　　　告　乙○○
右當事人間請求返還價金事件，本院判決如左：
    主    文
原告之訴及假執行之聲請均駁回。
訴訟費用由原告負擔。
    事    實
甲、原告方面：
  一、聲明：
  （一）被告應給付新台幣（下同）八十萬元與原告及自起訴狀繕本翌日起至清償日
        止按年息百分之五計算之利息。
  （二）請求供擔保為條件之假執行宣告。
  二、陳述：
  （一）緣兩造曾於民國九十年二月二十三日，就座落台北縣永和市○○路四三七巷
        二號五樓之房地（以下簡稱系爭房地），訂立買賣合約書，約定價金為四百
        十八萬元，原告並已給付上開價金完畢。被告就上開房地曾有損鄰狀況乙節
        ，故意隱瞞，此由被告將該房地委由信義房屋仲介買賣所填寫之標的物現況
        說明書否認損鄰狀況，與原告調閱之台北縣永和市公所函證明有損鄰狀況，
        兩相比照即明。按當事人為訂立契約而進行準備或商議，係處於相互信賴之
        特殊關係中，賣方就其標的物自應誠實提供資訊，遵守誠信原則。尤其對於
        交易上認為重要者，係屬買受人「購買決定與否」之要件時，出賣人更應據
        實、詳細告知，以維交易安全。次按，所謂買賣房屋在交易上認為會影響購
        買意願者，客觀上有明顯瑕疵，固不待言，即令民間習俗或購買者主觀需求
        或觀念，亦係判斷因素，諸如「曾經死人之鬧鬼房屋，俗稱鬼屋」、「曾受
        損害而有修繕」、或本件所謂「損鄰狀況」等，皆會左右買受人承購意願。
        惟查，被告曾就隱匿損鄰狀況乙事函知原告，表示系爭房屋結構安全無虞，
        且歷經九二一地震仍屹立不搖，藉此推卸其締約不誠信之責任。然購買意願
        常涉及主觀意識，就如同上述鬼屋一例，出賣人若隱匿死人、鬧鬼等情，不
        得於買受人嗣後發現時，強謂現在又沒死人，也沒鬧鬼，住了幾十年也沒事
        等語而為搪塞，其理甚明。同樣地，原告買受房屋，根本不在乎其屋齡，但
        最重視的是「乾淨」、「清白」、「無瑕」，亦即民間信仰的「吉利」、「
        平安」、「發財」、因此，房屋若是曾有損傷，且嚴重到必須建商賠償該棟
        房屋之住戶六十七萬五千元，顯已違背或相當程度地影響原告「購買的」之
        意願，換言之，原告購買系爭房屋時若知上情瑕疵，根本不會買，至被告所
        稱公正第三人檢驗安全無虞或九二一地震亦不受影響等語，與上述原告考慮
        之點完全無涉，申言之，原告會購買系爭房屋，係因被告隱匿關鍵之點；若
        被告據實以告損鄰狀況，即令強調該屋安全無虞，原告仍會因損鄰狀況而放
        棄購買，絕不會因出賣人（被告）住於其中多年平安無事就決定要買，蓋因
        該屋已不符合原告購屋堅持之「乾淨」（無不吉祥之事物）、「清白」（無
        糾紛或賠償事）、「無瑕」（例如未發生火災或倒塌等）等原則，故被告故
        意隱瞞損鄰狀況，方使原告對此一決定購買之充分、必要之要素，資訊錯誤
        ，以為並無損鄰狀況，因而為購買系爭房屋。
  （二）本件被告隱匿之損鄰狀況，確屬依通常交易觀念，或依原告之決定，認為系
        爭房屋應具備之價值、效用或品質不具備，因此，係屬物有瑕疵之情形。被
        告明知系爭房屋有損鄰狀況，此觀其曾因此而得領損害賠償金十幾萬元即明
        ，但故意向原告騙稱絕無損鄰狀況，並立書面以證之，此揆諸標的物說明書
        至顯，其為故意不告知瑕疵灼然。依上開法條規定，原告自得向被告請求減
        少價金。並依成交價約二成即八十萬元為計算標準，較符一般社會通念，故
        告應返還八十萬元予原告。
  （三）對被告抗辯所為之陳述：
        (1)系爭買賣標的物確實有瑕疵存在：
          存在於物上之缺點，依通常交易觀念，該缺點造成買賣標的物應具備之
            價值而不具備者，即屬物有瑕疵。次者，物之瑕疵包括顯而易見者，及
            須藉助專業科技鑑定或出賣人告知始得知悉者。例如泡水車、車禍事故
            車其交易價格（價值上）必然降低，甚且會影響買受人購買之意願，然
            經修理後，一般人從該車外表上根本無從判斷其真正價值，必賴鑑定或
            出賣人據實告知，始能正確評估其價值，洵屬無疑。亦即，依通常交易
            觀念，存在於汽車之上開缺點，將造成該車應具備之價值而不具備，是
            該汽車之瑕疵即屬民法第三百五十九條及第三百五十四條規定所稱之瑕
            疵。房屋買賣，購買與否意願及價值評估意願之考量，更甚於汽車，蓋
            房屋之交易額龐大，大多數人奮鬥一輩子始能購買一屋，經濟能力之限
            制使人選擇一屋後即難有更改餘地，尤須謹慎考慮。且房屋係供作住宅
            之用時，買受人與房屋間之親密關係，不言可諭。若買受人於購屋後，
            始知房屋有購買前所不知之瑕疵，且該瑕疵會影響購買及價格意願時，
            買受人據此主張解約或減價，是乃符合情理之平，自不待言。且房屋若
            係類如凶宅、結構受損等造成恐懼感之瑕疵時，買受人住於該屋，寢食
            難安，親密關係蕩然無存，又無力任意換屋，情何以堪。職是，房屋曾
            受損壞，此項存在於房屋之缺點，依通常交易觀念上，會影響買受人購
            買及價值上、效用上之意願者，上開缺點將造成該屋應具備之價值而不
            具備，是該屋之瑕疵即屬民法第三百五十九條及第三百五十四條規定所
            稱之瑕疵。
          系爭房屋有損鄰情事，業經原告證明在卷，被告亦自認在案。所謂損鄰
            ，意指房屋遭他人之損壞。本件損鄰，係指前因百祥建設有限公司（以
            下簡稱百祥公司）於施工時，造成系爭房屋之該建物及鄰接之數棟建物
            受損所生。系爭房屋受有損壞，該項瑕疵，依通常交易觀念，已影響原
            告購買意願、價值（價格）評估及用途預定造成系爭房屋應具備之價值
            而不具備，是系爭房屋之損鄰瑕疵，即屬民法第三百五十九條及第三百
            五十四條規定所稱之瑕疵。（即原告若於購買前知該項瑕疵，將生不願
            購買或不願以目前成交價購買之意願）。系爭損鄰事件，使建商須對受
            損戶，每戶賠償十三萬五千元，該棟五戶，賠償額則為六十七萬五千元
            （13.5×5=67.5），若將其餘受損鄰棟一併計算，則賠償金額更高達數
            百萬元，觀諸損鄰事件須賠償數百萬元，益徵損壞之嚴重性已達到足以
            令買受人之原告，評估購買與否及房屋價值之極重要考量因素，抑是原
            告就居住安全性之強烈合理判斷所由。
          系爭損鄰事件，非僅對單一住戶賠償，而係「整棟」賠償，顯而易見，
            其損壞必係影響「整棟建物」之「結構安全」。抑有進者，系爭損鄰事
            件，係「連棟」賠償，足稽其損壞，應係影響座落該基地之數棟建物，
            其對「數棟建物」「地基安全」之創傷，自係非同小可。基上所述危險
            缺點，系爭房屋損壞之嚴重性，應認重大，依通常交易觀念，該缺點自
            屬造成房屋應具備之價值而不具備之瑕疵。該瑕疵將使原告購買及價值
            意願上為重新判斷。
          小結：系爭損鄰事件乃屬系爭房屋之重大瑕疵，亦屬非經鑑定或由被告
            告知，無從自外觀上輕易知悉之瑕疵，該項瑕疵，依通常交易觀念，或
            原告自己之決定，均明顯足以左右原告購屋意願，及倘原告願買，必不
            會以系爭成交價之高額購買，灼然明甚。職是，此項損壞瑕疵，應符首
            揭民法第三百五十四條及第三百五十九條規定所稱之瑕疵，從而，原告
            自得依上開法條訴請減少系爭成交價之價金。
        (2)被告故意隱瞞該瑕疵：
          復查，系爭損鄰事件，建商賠償高達數百萬元，被告就此重大事件實無法
          推諉不知，應屬至明，是被告在系爭屋況說明書填寫有無損鄰項目時，主
          觀上必屬「明知」狀態，若謂其不知或忘記損鄰事件，殊難想像。然被告
          卻仍狡詞「信義房屋所製作之標的物現況說明書原本即係用以調查標的之
          『現況』…自指系爭房屋『目前』是否有損鄰情事…」。按標的物現況說
          明書，其作用如同保險要保申請書，要保人或被保險人須據實告知，此乃
          因保險標的之狀況如何必要保人或被保險人始為確知，而一般人又無法從
          外觀上判斷，故上開要保申請書中關於「保險標的現況說明書」，如被保
          險人曾有某項疾病纏身「目前」並未發作，則「現況」仍須填寫曾得過某
          項疾病，實無庸言，再如前例所舉泡水車，曾經泡水過，「目前」沒有泡
          水，難道「現況告知」時，竟是「未泡水過」嗎？足見現況說明書，應視
          詢問項目之目的、意向，就「現在」之情況或「過去」之情況，而為告知
          ，而查，本件房屋現況說明書既詢問「損鄰狀況」之「有無」，依經驗法
          則，顯係指「過去」曾否有損鄰狀況或曰是否曾有損鄰狀況而言，此乃婦
          孺皆曉，依社會通念必作此解，豈料被告為掩其非，卸其責，竟曲解該項
          文義真意，其混淆事實之舉，彰彰明甚。實則，由此更能證明，被告明知
          此項瑕疵重大，該瑕疵必會影響原告買受意願及價格之評估，是被告為避
          免原告以較低價格購買，竟蓄意隱瞞，而今東窗事發，又逞其矯飾文詞，
          欲圖免負擔保之責，猶顯其欲蓋彌彰之僥倖心態，殊屬可議。
        (3)未逾除斥期間：
          被告係故意隱瞞瑕疵不告知原告，是以不適用民法第三百五十六條第一項
          規定六個月期間，因而原告行使權利未逾除斥期間。
        (4)系爭房屋瑕疵重大，原告請求減少八十萬元之價金，堪稱合理：
          系爭瑕疵，足以影響原告購屋意願及價格衡量。被告應負瑕疵擔保責任，
          原告得請求減少價金，有如前述。按一般房屋交易習慣，類如上述重大瑕
          疵時，該房屋之市價，至少均折價一半以上，始能賣出，故原告今僅主張
          折價二成（即約八十萬元），請求返還八十萬元價金，應屬合情合理。
  三、證據：提出買賣合約書影本、買賣仲介委託書暨標的現況說明書影本、台北縣
      永和市公所函暨調整內容影本各一件。聲請訊問證人施正峰、朱俊澤。
乙、被告方面：
  一、聲明：
  （一）原告之訴及假執行之聲請均駁回。
  （二）訴訟費用由原告負擔。
  （三）如受不利判決，願供擔保免為假執行。
  二、陳述：
  （一）系爭房屋並無瑕疵：
        (1)系爭房屋並無瑕疵，本件原告僅以系爭房屋曾發生損鄰之情況，而主張被
          告應負物之瑕疵擔保責任等規定請求減少價金，即無理由。更何況系爭房
          屋於交屋前，原告即曾至系爭房屋查看多次，亦知道系爭房屋有部分磁磚
          、壁面因使用年限已久而產生裂痕，但因系爭房屋坐落位置良好，被告之
          賣價亦極為合理，且於訂約前亦曾在信義房屋之代書事務所內表示系爭房
          屋經其看過後完全沒有問題，乃同意以四百十八萬元買受系爭房屋，職是
          ，原告於契約成立時既已知系爭房屋有上述些許裂痕存在，被告亦未曾掩
          飾該些許裂痕，則依民法第三百五十五條第一項或第二項前段等規定，被
          告即不負擔保之責，原告之訴自無理由。
        (2)原告應舉證證明系爭房屋瑕疵存在：
          本件原告於訂約前既曾由信義房屋之仲介人員陪同至系爭房屋現場看過，
          亦可知得系爭房屋之現況及外觀為何，而原告仍同意與被告簽訂買賣合約
          ，即表示原告同意以約定價額買受如訂約當時所示現況之系爭房屋，詎於
          房屋點交後，原告始以系爭房屋曾有損鄰之情事而請求解約並要求賠償，
          然發生損鄰並不一定即謂系爭標的物有民法第三百五十四條所定之瑕疵存
          在，被告既以現況交屋，則除非於締約後、交屋前另有其他瑕疵產生，否
          則被告亦不負物的瑕疵擔保責任。再者，關於買賣標的物是否有民法第三
          百五十四條所定之瑕疵，應由買受人舉證證明之，系爭房屋縱曾於多年前
          發生損鄰之情況，被告雖有收受百祥公司賠償之十三萬五千元，惟此乃因
          百祥公司為儘速取得使用執照所為之給付，就此亦可參卷內所附之百祥建
          設有限公司有關損鄰糾紛資料中，被告等同棟住戶並未如他住戶聲請調解
          ，即可知系爭房屋並未因損鄰事件而有重大損害，僅造成系爭房屋內部外
          觀上之輕微裂痕，而此裂痕於原告訂約前即已存在，並非瑕疵。
  （二）被告並無隱瞞系爭房屋絕無損鄰情事：
        被告確實未曾向原告故意隱瞞系爭房屋絕無損鄰之情事，原告依標的物現況
        說明書中第十一項而主張被告故意不告知瑕疵，確有誤解。查信義房屋所製
        作之標的物現況說明書原本即係用以調查標的之現況，換言之，即標的物現
        在是否有該說明書中所載之諸項情事，除有特別之說明外（如第十項：是否
        曾經發生火災其他災害，造成建築物損害及其他修繕情形？第十三項：是否
        曾發生非自然身故之情事？（如凶殺案、他殺、特殊身故等）即為表明標的
        物現況之說明書，故該說明書第十一項既載明為「是否有損鄰狀況？」自指
        系爭房屋目前是否有損鄰情事（按：若現有損鄰情事者，則買受人將來可能
        被受損者請求賠償；而若係現受損鄰者，則可能有對損鄰者之損害賠償請求
        權可資行使，故有說明目前是否有損鄰之必要），此由該說明書上並非記載
        「是否曾有損鄰狀況？」等字樣即可見一斑矣。職此，標的物現況說明書即
        係用以表明標的物之現況，則系爭房屋現既無損鄰情事，被告據實勾「否」
        ，自無所謂故意不告知系爭房屋曾有損鄰狀況之情事可言，原告據此主張被
        告應負物的瑕疵擔保責任，顯無理由。至於原告稱系爭房屋須未曾發生損鄰
        始願購買一點，被告特此否認之，蓋原告於締約過程中從未向被告表明其有
        此意思存在，若原告如此主張，應請舉證證明之。原告稱被告故意向原告騙
        稱絕無損鄰狀況等語，顯屬無中生有，咸無可採。再者，原告於補充理由狀
        中謂標的物現況說明書，其作用如同保險要保申請書云云，殊屬無稽，蓋保
        險要保申請書與房屋現況說明書間並無任何關聯，其填寫之內容亦應按不同
        之申請書、說明書中所載事項而分別填載，二者焉可混為一談？原告顯係以
        與本案無關之事項，誤導鈞院之判斷，要無足取。
  （三）原告行使減少價金之權利，已逾除斥期間：
        原告至遲於九十年四月間即已取得而知系爭房屋於八十五年間曾發生損鄰狀
        況並通知被告，惟其至同年十一月六日提起本件訴訟前，均未曾向被告主張
        依民法第三百五十九條規定請求減少價金，則其減少價金請求權自已因除斥
        期間之經過而消滅，其於通知後六個月內並未行使權利，於六個月後再提本
        訴，咸屬無據，而應予駁回。至於原告若主張有民法第三百六十五條第二項
        所定情事，而認其減少價金權利不受六個月之限制者，應請原告證明被告有
        故意不告知瑕疵之事實存在，否則其仍不得請求減少價金。
  （四）原告因重大過失不知該瑕疵，被告依法毋庸負責：
        即萬步言，縱認系爭房屋有原告所稱：「若於購買前，知曾有發生損鄰情事
        ，即不願購買」之契約預定效用之瑕疵存在以言，則依民法第三百五十五條
        第二項前段：「買受人因重大過失，而不知有前條第一項所稱之瑕疵者，出
        賣人如未保證其無瑕疵時，不負擔保之責。」之規定，被告亦不負擔保責任
        。設若是否曾發生損鄰乙項為原告如此重視者，理應於締約過程中詢問出賣
        人即被告，然原告卻未曾如此詢問，顯見原告係因重大過失而不知有上開瑕
        疵，同時被告亦未曾保證系爭房屋未曾發生損鄰情事，職此，被告依法亦不
        負擔保責任，原告所訴，同無理由。
丙、本院依職權向台北縣政府永和市公所調取八十五年永服民字第○五四二號調解書
    全卷，並向台北縣工務局函調百祥建設有限公司於八十五年間就系爭房屋損鄰糾
    紛相關資料。
    理      由
一、原告起訴主張兩造曾於九十年二月二十三日就座落台北縣永和市○○路四三七巷
    二號五樓之房地即系爭房屋，訂立買賣合約書，約定價金為四百十八萬元，原告
    並已給付上開價金完畢。被告就上開房地因訴外人百祥公司於八十五年間於鄰地
    建築房屋而發生損鄰損鄰狀況乙節，故意隱瞞，未在仲介公司所提供之標的務現
    況說明書填寫詳實，然而系爭房屋是否受曾有損壞，依通常交易觀念，已影響原
    告購買意願、價值評估及預定用途並造成系爭房屋應具備之價值而不具備，是以
    系爭房屋曾發生損鄰情事，即屬民法第三百五十四條之瑕疵，且屬重大瑕疵，原
    告自得爰依民法第三百五十九條規定減少價金遂訴請被告返還八十萬元之價金予
    原告及法定遲延利息。被告則以系爭房屋雖曾發生損鄰事件，但系爭房屋並未因
    此而有何滅失或減少其價值之瑕疵，更無減失或減少其通常效用或契約預定效用
    之瑕疵，縱設有之，其減少之程度亦屬無關重要，依法被告本不負物之瑕疵擔保
    責任，退步言之，縱認確屬民法第三百五十四條之瑕疵，於買賣過程中被告從未
    故意隱瞞該瑕疵存在，且原告減少價金之權利已逾六個月除斥期間而不得行使，
    再者，原告因重大過失而不知上開瑕疵，被告依民法第三百五十五條規定亦不負
    擔保責任等語置辯。
二、原告主張兩造於九十年二月二十三日就系爭房屋定有買賣契約，約定價金為四百
    十八萬元，原告業已交付價金完畢，而被告故意隱瞞八十五年間系爭房屋曾因百
    祥公司於鄰地建築房屋而有損鄰狀況等情，而被告除對隱瞞損鄰事件一節有爭議
    外餘均不否認，復有原告提出買賣合約書影本、買賣仲介委託書暨標的現況說明
    書影本、台北縣永和市公所函暨調整內容影本為證，上開不爭執之事實自堪信為
    真實。是本件爭議為系爭房屋是否因損鄰事件即謂民法第三百五十四條之「瑕疵
    」？如認定為該條所謂之「瑕疵」，則原告是否已逾除斥期間始主張減少價金？
    被告是否故意不告知原告該瑕疵存在？再者原告是否有重大過失不知該瑕疵存在
    ，而使被告不負負擔保責任？茲敘述如後：
三、按物之出賣人，對於買受人應擔保其物依第三百七十三條之規定危險移轉於買受
    人時，無滅失或減少其價值之瑕疵，亦無滅失或減少其通常效用或契約預定效用
    之瑕疵。但減少之程度無關重要者，不得視為瑕疵。出賣人並應擔保其物於危險
    移時，具有其所保證之品質，民法第三百五十四條定有明文。又按所謂物之瑕疵
    係指存在於物之缺點而言。凡依通常交易觀念，或依當事人之決定，認為物應具
    備之價值、效用或品質而不具備者，即為物有瑕疵，且不以物質上應具備者為限
    。若出賣之特定物所含數量缺少，足使物之價值、效用或品質有欠缺者，亦屬之
    ，最高法院七十三年台上字第一一七三號判例著有明文可供參照。而買受人如主
    張物之出賣人交付之物有瑕疵，而依民法第三百五十九條之規定主張出賣人應負
    物之瑕疵擔保責任，欲主張減少價金者，自應就物之出賣人交付之物有瑕疵之有
    利於己之事實負舉證責任。查，系爭房屋確實於八十五年間因訴外人百祥公司於
    鄰地建築房屋而發生損鄰之情況，被告並獲百祥公司賠償十三萬餘元，此有台北
    縣永和市公所函暨調解內容影本在卷足按，然未能單單憑損鄰事件遽認定系爭房
    屋確有滅失或減少其價值之瑕疵，須詳查損鄰之情狀程度為何，始能決斷是否存
    有瑕疵。而依通常交易觀念，建築物本以提供安全無虞之居住、使用環境為其主
    要功能，是建築物所應具備之通常效用即應包括穩固、耐用之建築形體、結構在
    內，茍建築物形體、構造缺乏此一功能或有受損之虞，即應認該建築物之通常效
    用有所滅失或減少，而有物之瑕疵存在，次查，百祥公司領取台北縣工務局八三
    永建字第四一五號建築執照建築工程，於八十五年間因地下室連續壁施工損及鄰
    房造成鄰房龜裂受損，嗣後與受損各戶達成賠償協議，並委請台灣省建築師工會
    台北縣辦事處作鄰房安全鑑定，經鑑定結果為：因該工地興建建築工程，振動難
    免，導致四周鄰房部分樓版及牆有細裂紋出現，但無安全顧慮，此有本院依職權
    向台北縣工務局調取百祥公司損鄰案件全案資料在卷可憑，足見系爭損鄰案件僅
    係造成鄰房（包含系爭房屋）些許裂紋，並未造成系爭房屋結構、安全之損害；
    又觀諸卷內所附之百祥建設有限公司有關損鄰糾紛資料中，被告並未如他住戶主
    動陳情、申請調解，即可知系爭房屋並未因損鄰事件而有重大損害，僅造成系爭
    房屋細小裂紋；況原告於訴訟中未指明系爭房屋究竟有何種具體情狀，造成原告
    居住使用、或轉售該屋之不利益或不便，足徵前揭損鄰案件並未對系爭房屋之價
    值或效用有滅失或減少。甚者，本件原告與房屋仲介人員於買賣過程中多次前往
    現場會勘系爭房屋，僅發現曾有滲水、壁癌等痕跡，而原告當場表明自己有認識
    的人處理，當時並未發現有任何影響居住之情狀，有證人朱俊澤之證言為憑（參
    見本院九十一年九月二日言詞辯論筆錄），益見前揭損鄰事件並未造成系爭房屋
    價值、效能之減損，亦可知原告明確知悉系爭房屋之現況及外觀為何，而原告仍
    同意與被告簽訂買賣合約，即表示原告同意以約定價額買受如訂約當時所示現況
    之系爭房屋。是以原告主張系爭房地曾有損鄰狀況乙節，構成民法第三百五十四
    條之瑕疵之言，要無足取，而原告欲行使物之擔保請求權，必須引用與物之瑕疵
    擔保請求權成立之有關規定，是應先證明瑕疵存在，若無從證明瑕疵存在，即不
    該當瑕疵擔保請求權之要件，無從作成有利予原告之判決，職故後續問題無必要
    再加以討論。從而，原告爰依民法第三百五十九條規定主張買賣標的物即系爭房
    屋有瑕疵欲減少價金要求返還八十萬元，依法無據，應予駁回。
四、因本案事證已臻明確，兩造其餘主張陳述及所提之證據，均毋庸再予審酌，附此
    敘明。
五、原告受敗訴判決，其假執行之聲請即失所依據，應併予駁回。
六、結論：原告之訴為無理由，依民事訴訟法第七十八條，判決如主文。
中　　　華　　　民　　　國　　九十一　　年　　　九　　　月　　十六　　日
                                臺灣板橋地方法院民事第二庭
~B法　　　官　絲鈺雲
右為正本係照原本作成
如對本判決上訴，須於判決送達後廿日內向本院提出上訴狀
中　　　華　　　民　　　國　　九十一　　年　　　九　　　月　　 十七　　 日
~B法院書記官　王政煌
